【裁判字號】    99,易,249
【裁判日期】    991021
【裁判案由】    詐欺
【裁判全文】
臺灣屏東地方法院刑事判決               99年度易字第249號
公  訴  人  臺灣屏東地方法院檢察署檢察官
被      告  甲○○
上列被告因詐欺案件，經檢察官提起公訴（98年度偵緝字第446
號）本院判決如下：
    主  文
甲○○幫助意圖為自己不法之所有，以詐術使人將本人之物交付
，處有期徒刑肆月，如易科罰金，以新臺幣壹仟元折算壹日。
    事  實
一、甲○○可預見提供自己金融帳戶之存摺、金融卡及密碼予不
    明人士使用，將遭利用作為人頭帳戶，供他人從事詐欺取財
    犯罪所用，竟基於縱令發生亦不違背其本意之幫助詐欺取財
    犯意，於民國96年11月19日至同年月20日上午11時許間某時
    ，在不詳地點，將所申辦之合作金庫銀行北潮州分行（址設
    ：屏東縣潮州鎮○○路112 號，下稱：合作金庫銀行）帳號
    0000000000000 號帳戶之存摺、金融卡及密碼交付予姓名年
    籍不詳之成年人，供該人及其所屬詐騙集團成員使用。該詐
    騙集團成員取得上揭存摺、金融卡及密碼後，即共同意圖為
    自己不法之所有，基於詐欺取財之犯意聯絡，由該詐騙集團
    成員於96年11月20日上午11時14分許，冒用「楊警官」之名
    義，撥打電話予林雅文佯稱：因林雅文名下帳戶遭詐騙集團
    利用，須將帳戶內之款項匯至監管帳戶代為保管云云，使林
    雅文陷於錯誤，乃於同日下午3 時許至華南商業銀行，臨櫃
    匯款新臺幣（下同）22萬元至甲○○上揭帳戶內，旋遭詐騙
    集團成員提領一空，甲○○因而幫助詐欺。嗣因林雅文發覺
    有異，乃報警處理，始循線查悉上情。
二、案經林雅文訴由屏東縣政府警察局潮州分局報告臺灣屏東地
    方法院檢察署檢察官偵查起訴。
    理  由
一、按被告以外之人於審判外之言詞或書面陳述，除法律有規定
    者外，不得作為證據，刑事訴訟法第159 條第1 項固定有明
    文。惟被告以外之人於審判外之陳述，雖不符同法第159 條
    之1 至之4 之規定，而經當事人於審判程序同意作為證據，
    法院審酌該言詞陳述或書面陳述作成時之情況，認為適當者
    ，亦得為證據；又當事人、代理人或辯護人於法院調查證據
    時，知有第159 條第1 項不得作為證據之情形，而未於言詞
    辯論終結前聲明異議者，視為有前項之同意，同法第159 條
    之5 亦定有明文。查本院資以認定本案之證人即告訴人林雅
    文警詢中所為之陳述、合作金庫銀行帳號0000000000000 號
    帳戶開戶資料、合作金庫銀行帳號0000000000000 號帳戶交
    易明細表、華南商業銀行匯款回條聯、被害人林雅文華南銀
    行存摺內頁交易明細、合作金庫商業銀行北潮州分行99年8
    月19日合金北潮字第0990002854號函等傳聞證據，雖屬被告
    以外之人於審判外之言詞或書面陳述，然當事人於本院準備
    程序中對於上開言詞或書面陳述，均表示無意見（見本院卷
    第106 頁），迄言詞辯論終結前亦未聲明異議（見本院卷第
    122 、123 頁），依上揭法條規定，視為同意作為證據，復
    經本院審酌上開言詞或書面陳述之作成情況，核無違法取證
    或其他瑕疵，認為以之作為證據為適當，自得作為證據。
二、訊據被告甲○○固不否認有開立上揭合作金庫銀行帳戶，並
    申請領用金融卡，惟矢口否認有何幫助詐欺取財犯行，辯稱
    ：伊並未將上揭帳戶存摺、金融卡及密碼交給詐騙集團，係
    伊去合作金庫申設上揭帳戶後，即將存摺、金融卡及密碼置
    於機車置物箱中，然該置物箱鎖頭已損壞。其後，伊先去朋
    友家，並將機車停在屋外，離去時亦未注意上揭存摺、金融
    卡及密碼是否還在，返家後亦忘記將之取出，待伊要去拿時
    ，始發現遺失云云。惟查：
（一）被告確有開立上揭帳戶並領有存摺、金融卡等物，業據被
      告自承在卷（見本院卷第105 頁反面、第107 頁），並有
      合作金庫銀行帳號0000000000000 號帳戶開戶資料（見臺
      灣屏東地方法院檢察署98年度偵字第6091號卷，下稱偵卷
      ，第12頁）在卷可稽，堪信為真實。另告訴人林雅文確於
      上揭時、地，遭詐騙集團成員以上揭方式詐欺而匯款22萬
      元至被告上揭帳戶內，旋分別於同日及翌日（21日）遭詐
      騙集團成員提領一空等情，業據證人即告訴人林雅文於警
      詢時證稱：伊於96年11月20日上午11時14分許接到自稱臺
      中楊警官電話，告知伊姓名遭人冒用，須配合臺北執行處
      劉秀霞書記官辦案，以證明清白，並要伊匯款至被告上揭
      帳戶等語綦詳，並有合作金庫銀行帳號0000000000000 號
      帳戶交易明細表、華南商業銀行匯款回條聯、告訴人華南
      銀行存摺內頁交易明細在卷可證（見警卷第4 、5 頁、偵
      卷第13頁、警卷第8 、22、23頁），堪認被告上揭帳戶確
      已為詐騙集團成員實行詐欺犯行所用。
（二）被告雖以前詞置辯，然查：
  １. 訊之被告上揭存摺、金融卡及密碼如何遺失，其於偵查時
      先供承：合作金庫的簿子伊寄放在伊母親處云云；嗣於本
      院審理時則翻稱：伊將上揭物品置於機車置物箱，因而遺
      失云云；伊是第2 天要去拿時發現不見云云；伊是聲請後
      第3 天發現遺失云云（見臺灣屏東地方法院98年度偵緝字
      第446 號卷，下稱偵緝卷，第18頁、本院卷第94頁反面、
      第106 、124 頁），可知被告就上揭存摺、金融卡及密碼
      如何遺失之情形，前後供承相左，所辯實難遽信。再衡之
      金融帳戶存摺、金融卡及密碼均為個人理財、交易所需之
      重要金融工具，理當慎重保管，被告自承置放於鎖頭損壞
      之機車置物箱云云，顯然無視個人金融帳戶安全，實亦有
      違經驗法則。
  ２. 徵之被告於本院審理時復自承：伊發現上揭物品遺失後，
      伊有撥打電話向合作金庫銀行辦理掛失等語在卷，惟經本
      院向合作金庫金庫銀行函詢，據覆略以：被告上揭帳戶於
      96年11月19日開戶，於同年月21日即被列為警示帳戶，並
      無掛失紀錄等語，有該行北潮州分行99年8 月19日合金北
      潮字第0990002854號函1 紙在卷足憑（見本院卷第111 頁
      ），則被告自承有向合作金庫銀行掛失等情，顯與事實不
      符，堪認被告所辯應係臨訟虛捏之詞。
  ３. 被告雖辯稱未將密碼告知他人，但有將密碼與存摺及帳戶
      共置云云，然衡之政府及各金融機構均多所宣導勿將密碼
      與存摺、金融卡併置，以免遭竊或遺失時受不測損害，而
      被告年逾50歲，社會歷練難謂不足，當具一定智識程度，
      就此實難諉為不知，竟供承將上揭帳戶存摺、金融卡併同
      密碼置放，亦與經驗法則不符，已難信實。況於本院審理
      時，訊之密碼記載於何處，被告初稱：伊把密碼寫在存簿
      上面云云，復又改稱：伊並未將密碼寫在存簿上，是寫在
      另外1 張紙上云云（見本院卷第106 、124 頁），前後所
      供亦相矛盾，則被告上揭所辯，要難採信。復衡現今銀行
      所使用之金融卡均須輸入多位數之密碼始得正常使用，使
      用拾得或竊得之金融卡並能猜中密碼之機會微乎其微，堪
      認被告確有為便利詐騙集團成員使用上揭帳戶遂行詐欺取
      財犯行，而告知密碼，是其所辯，難認有理。
  ４. 綜上，被告上揭所辯，均無足採。
（三）近年詐騙案件層出不窮，帳戶遭利用作為遂行詐欺之犯罪
      工具，經傳媒報導及政府宣導，當為公眾所週知，是一般
      人遇存摺、金融卡遺失或遭竊，為防止存款遭盜領或帳戶
      遭不法使用，於發現後必立即報警，並向申設之金融機構
      辦理掛失手續，暫停帳戶資金流動。是詐騙集團成員若以
      遺失或遭竊之存摺、金融卡作為犯罪工具，即有無法領得
      詐欺犯罪所得之風險，可認詐騙集團成員所使用之帳戶必
      係渠等可確實掌握者。觀之被害人於96年11月20日匯款後
      ，旋於同日及翌日（21日）遭詐騙集團成員提領一空，其
      後上揭帳戶始遭列為警示帳戶，已敘明如前，足見詐騙集
      團成員於向被害人行騙時，當可確實掌握被告上揭帳戶，
      是被告辯稱其帳戶存摺及提款卡係遺失云云，顯悖於常情
      ，益證被告有將上揭存摺、金融卡及密碼交付與詐騙集團
      成員使用無疑。
（四）又於金融機構申設帳戶，原則上並無特殊限制及困難，故
      需用帳戶者原得以己之名義申請而無向他人收集帳戶之必
      要，且時下以人頭帳戶詐騙被害人匯款之行為甚為猖獗，
      亦經媒體廣為報導，政府機關及各金融機構亦常宣導勿交
      付個人帳戶以免淪為不法犯罪之幫助工具，故除非本人或
      與本人具有親密或信賴關係者，通常不致提供他人使用，
      縱有交付他人使用之需，亦必深入瞭解用途及合理性，始
      可安心提供。是依一般人智識及社會生活經驗，自可預見
      收受帳戶者悖於常情未自行申設金融帳戶使用，反使用他
      人金融帳戶，應係為利用他人帳戶進行詐騙或其他財產犯
      罪。衡之被告為成年人，當具一定智識程度與社會經驗，
      就上情絕難諉為不知，是被告交付上揭帳戶之存摺、金融
      卡及密碼予詐騙集團成員使用，當可預見詐騙集團成員將
      以之實行詐欺取財犯行，而其發生亦不違背被告本意，堪
      認被告有幫助詐欺取財之未必故意甚明。
（五）綜上，被告確有將上揭帳戶之存摺、金融卡及密碼交付予
      詐騙集團成員，供渠等遂行詐欺取財犯行，所辯亦均不足
      採。本案事證明確，被告犯行洵堪認定，應依法論科。
三、被告僅交付上揭帳戶之存摺、金融卡及密碼，並無共同實行
    詐欺犯行之犯意聯絡或行為分擔，自係以幫助該詐騙集團成
    員犯罪之意思，參與實行犯罪構成要件以外之行為，核其所
    為，係幫助他人犯刑法第339 條第1 項之詐欺取財罪，爰依
    同法第30條第2 項規定，減輕其刑。另按幫助犯係從犯，係
    從屬於正犯而成立，刑法上既無「共同幫助」之情，當亦無
    「幫助共同」之可言，即幫助一人為幫助，幫助二人以上亦
    為幫助（臺灣高等法院暨所屬法院70年度法律座談會刑事類
    第17號法律問題研討結果及司法院第二廳研究意見參照）；
    是被告所幫助之詐欺集團成員間，就上開詐欺取財犯行，縱
    有犯意聯絡及行為分擔，均為共同正犯，亦無須論以被告幫
    助共同詐欺之必要，附此敘明。爰審酌被告將帳戶提供詐騙
    集團成員使用，致被害人權利受損，並造成犯罪追查不易，
    導致詐欺犯罪橫行，助長犯罪集團氣焰，於查獲後亦未見悔
    意，虛捏辯詞，亦無賠償被害人任何損失，難認犯後態度良
    好，並參酌被告犯罪動機、手段等一切情狀，量處如主文所
    示之刑，並諭知易科罰金之折算標準，以示懲儆。
據上論斷，應依刑事訴訟法第299 條第1 項前段，刑法第339 條
第1 項、第30條第1 項前段、第2 項、第41條第1 項前段，刑法
施行法第1 條之1 ，判決如主文。
本案經檢察官陳立興到庭執行職務。
中    華    民    國    99    年    10    月    21    日
                  刑事第五庭  審判長法  官   林家聖
                                    法  官   劉怡孜
                                    法  官   黃柏霖
以上正本證明與原本無異。
如不服本判決應於收受判決後10日內向本院提出上訴書狀，並
應敘述具體理由；其未敘述上訴理由者，應於上訴期間屆滿後
20日內向本院補提理由書（均須按他造當事人之人數附繕本）
「切勿逕送上級法院」。
中    華    民    國    99    年    10    月    21    日
                                    書記官   史安琪
附錄論罪科刑法條：刑法第339條第1項。
中華民國刑法第339條
（普通詐欺罪）
意圖為自己或第三人不法之所有，以詐術使人將本人或第三人之
物交付者，處 5 年以下有期徒刑、拘役或科或併科 1 千元以下
罰金。
以前項方法得財產上不法之利益或使第三人得之者，亦同。
前二項之未遂犯罰之。

司法院資訊處製作；財團法人民間司法改革基金會備份。
